【裁判字號】    89,訴,447
【裁判日期】    891226
【裁判案由】    偽造文書等
【裁判全文】
臺灣基隆地方法院刑事判決                          八十九年度訴字第四四七號
    公  訴  人  臺灣基隆地方法院檢察署檢察官
    被      告  甲○○
右列被告因偽造文書等案件，經檢察官提起公訴（八十九年度偵緝字第一○四號），
本院判決如左：
    主  文
甲○○行使偽造私文書，足以生損害於他人，處有期徒刑拾月。
    事  實
一、甲○○於民國（下同）八十七年十二月二十日以會首之名義，向乙○○○等人召
    集互助會，約定每月會款新台幣（下同）二萬元，含會首共計四十六會，採內標
    之方式，於每月二十日上午九時至甲○○經營之葛萊美理髮店投標暨開標，而自
    八十九年五月起至同年八月止，則每月初五增加一次開標時間。詎甲○○竟基於
    意圖為自己不法所有之概括犯意，先於八十八年二月十五日向不知情之丙○○佯
    稱會員郭佩華已退出互助會，該會尚屬活會，可由其頂替該會進行投標等詞，使
    丙○○陷於錯誤，除繳納未參加前三會活會會款五萬二千二百元外，並自第四會
    後陸續繳納活會會款予甲○○收受；甲○○繼於八十八年八月二十日該互助會第
    十會開標時，基於同前之犯意，假冒已退會會員郭佩華名義，在標單上偽造「郭
    佩華」之署押，填寫標金四千八百元之標單一紙，持以參加競標行使，得標後並
    使活會會員乙○○○、丙○○等人，誤以係會員郭佩華得標而陷於錯誤，遂交付
    扣除標金後之會款予甲○○，合計取得會款六十九萬二千四百元，足以生損害於
    郭佩華及其他活會會員。嗣該互助會進行至第十一會後即停標，甲○○並於八十
    八年十二月間因週轉不靈逃逸，經會員相互查詢始得悉上情。
二、案經丙○○訴請台灣基隆地方法院檢察署檢察官偵查起訴。
    理  由
一、訊據被告甲○○固坦承告訴人丙○○確於第四會時加入其所召集之互助會，並在
    互助會進行至第十會時，由伊以已退會會員郭佩華名義得標，且該互助會因遭其
    他會員倒會而至第十一會後即予停標等情，惟矢口否認有何詐欺及偽造文書等犯
    行，辯稱：告訴人丙○○係新加入該互助會之第四十七會會員，並非頂替退會會
    員郭佩華部分，因重新更改會單將遭其他會員反對，故未在會單上登載；且郭佩
    華原加入之互助會係伊與之共同參與，僅以郭佩華名義登記，現伊既已全部頂下
    ，方會未告知郭佩華即以其名義競標，並在得標後向各活會會員收取會款云云。
    然查，右揭事實，業據告訴人丙○○迭於偵訊及本院調查、審理時指訴：「（問
    是否頂郭佩華的會）是的，編號四十四號」（見八十九年度偵字第一○八九號偵
    查卷第六十二頁）、「我是在第四會時才參加，被告告訴我郭佩華無力繳納，要
    我頂他的會，我先繳了五萬二千二百元頂會的錢，之後又陸續繳納活會的會款，
    我們是採內標的方式」、「（問是否係參加第四十七會互助會）沒有，他告訴我
    是頂郭佩華的會，因要加入新的會要其他會員的同意才行，不知被告為何這麼說
    」、「因我是頂郭佩華的會，所以被告沒有給我會單，我在八十八年二月十五日
    加入會時有繳五萬二千二百元，之後再按月繳納會款」（見本院八十九年九月二
    十八日及八十九年十二月七日訊問、審理筆錄）等語綦詳，並經證人郭佩華、乙○○○於偵訊及本院審理時證述：「當日是她找我一人一半共頂一會，因為她說
    還差一會沒人頂，我後來就答應了，後來繳了三期，到了第四期時，她和我說她
    也無力再繳，並要將此會讓與他人，我答應也就同意了，之後我就再也沒有過問
    該互助會的事，我退會的時候，還是活會，而她也有將我繳的三期會款退還給我
    」、「（問有無同意被告以其名義投標）她沒向我說，故我也未同意」（見八十
    九年度偵字第一○八九號偵查卷第九十二頁）、「停標之後十月份、十一月份被
    告有收死會的錢給我們，十二月份被告逃走了，我去查死會的人員後問郭佩華，
    他表示已經退出，後來才問出來是丙○○頂郭（指郭佩華）的會」、「（問被告
    有無告知丙○○加入乙事）他沒有告訴我們，是我們事後自己查出來的」（見本
    院八十九年十二月七日審判筆錄）等語屬實，且有互助會單影本一紙在卷可稽，
    被告甲○○於偵訊時復坦承：「（問丙○○為何入會）因我被倒了三個會，我自
    己在想若有人能幫我扛一會，我的負擔就會比較少，當時是我已標了郭佩華的會
    ，但我沒和丙○○說，就叫他來頂，丙○○確實不知情，我是向他說頂活會，但
    實際上他頂的是死會，而我都收他活會的錢，他前後繳了十八萬多的會錢」（見
    八十九年度偵字第一○八九號偵查卷第六十六頁背面）等語，顯見告訴人丙○○
    確實是在被告已無力繳納會款時，頂替退會會員郭佩華與被告共同參與之互助會
    無訛；且被告亦是在未告知其他活會會員之情形下，冒用郭佩華名義得標並向活
    會會員收取會款，否則以互助會係建立在對會首信賴關係而參與之前提下，會員
    焉會在未經查證下任意誣指被告冒標或詐欺？是被告上開所辯，純屬飾卸之詞，
    要無可採，事證明確，犯行洵堪認定。
二、查被告甲○○假冒已退會會員郭佩華名義標會，填寫標會單金額，依習慣係表示
    標取會款，此標會單，依刑法第二百二十條第一項規定以文書論，被告偽造該項
    標會單並持以行使，自足生損害於郭佩華，所為係犯刑法第二百十六條、第二百
    十條之行使偽造私文書罪，偽造之低度行為復為行使之高度行為所吸收，不另論
    罪；被告以行使偽造私文書之行為，向各活會會員詐取財物，係犯數刑法第三百
    三十九條第一項之詐欺罪名，為同種想像競合犯。被告先後多次詐欺取財犯行，
    時間緊接，所犯為構成要件相同之罪名，顯係基於概括犯意為之，為連續犯，應
    依刑法第五十六條規定以一罪論，並加重其刑；又前開行使偽造私文書罪與連續
    詐欺取財二罪間，具有方法結果之牽連關係，應從一重之行使偽造私文書罪處斷
    。爰審酌被告犯罪之動機、目的、手段、對被害人所生之危害、停標後部分償還
    被害人繳納會款之損失及犯後猶飾詞狡辯、不思儘速償還被害人損害等一切情狀
    ，量處如主文所示之刑。另被告犯罪所用之標單一紙，未據扣案，且時隔已遠，
    顯已丟棄均告滅失，自毋庸沒收，從而被告於該標單上偽造郭佩華之署押一枚，
    亦毋須宣告沒收，併此敘明。
據上論斷，應依刑事訴訟法第二百九十九條第一項前段，刑法第五十六條、第二百十
六條、第二百十條、第三百三十九條第一項、第五十五條，罰金罰鍰提高標準條例第
一條前段，判決如主文。
本案經檢察官周慶華到庭執行職務
中      華      民      國    八十九    年     十二     月    二十六    日
                                臺灣基隆地方法院刑事第二庭
                                        法  官  林 玉 珮
右正本證明與原本無異。
對於本件判決如有不服，應於收受送達後十日內，向本院提出上訴書狀，上訴於臺灣
高等法院，並按他造當事人之人數附具繕本。
                                        書記官  陳 俊 德
中      華      民      國     九十     年      一      月      三      日
附錄論罪法條
刑法第二百十六條：
行使第二百十條至第二百十五條之文書者，依偽造、變造文書或登載不實事項或使登
載不實事項之規定處斷。
刑法第二百十條：
偽造、變造私文書，足以生損害於公眾或他人者，處五年以下有期徒刑。
刑法第三百三十九條第一項：
意圖為自己或第三人不法之所有，以詐術使人將本人或第三人之物交付者，處五年以
下有期徒刑、拘役或科或併科一千元以下罰金。


司法院資訊處製作；財團法人民間司法改革基金會備份。
